臺灣臺中地方法院民事判決　　　　　　 93年度重訴字第451號
原　　　告　恆鉅開發股份有限公司
法定代理人　甲○○
訴訟代理人　常照倫律師
複代理人　　莊惠祺律師
　　　　　　黃琪雅律師
　　　　　　張瓊文律師
被　　　告　財政部國有財產局台灣中區辦事處
法定代理人　乙○○
訴訟代理人　洪嘉鴻律師
複代理人　　鄭晃奇律師
上列當事人間請求損害賠償事件，本院於民國94年7月20日言詞
辯論終結，判決如下：
    主  文
原告之訴及其假執行之聲請均駁回。
訴訟費用由原告負擔。
    事實及理由
一、按訴狀送達後，原告不得將原訴變更或追加他訴。但請求之
    基礎事實同一或不甚礙被告之防禦及訴訟之終結者，不在此
    限。民事訴訟法第255條第2、7款定有明文。本件原告起訴
    時係主張依解除契約後之法律關係，請求被告回復原狀並賠
    償原告所受之損害，嗣於民國（下同）94年1月5日本件言詞
    辯論時，具狀撤銷訂約之意思表示並追加侵權行為之法律關
    係，因原告主張之基礎事實均為系爭土地依法能否取得臨時
    建築執照，亦不甚礙被告之防禦及訴訟之終結，核與前揭規
    定相符，應予准許，先予敘明。
二、原告起訴主張：坐落台中縣太平市○○路19之194地號土地
    係屬國有非公用財產，由被告負責管理。被告於92年9月20
    日公開招標委託經營，於92年10月20日開標時由原告得標，
    兩造遂於92年11月18日簽訂「國有非公用財產委託經營契約
    」。原告亦因之而繳交權利金新台幣（下同）2,122,678元
    、履約保證金222,000元及財產孳息（權利金）89,560元、
    押標金1104,917元予被告。嗣原告委託設計建築築師向台中
    縣政府申請系爭土地之臨時建築執照時，台中縣政府卻認原
    告應提出「近期無開發計畫」證明而退回原告之申請，惟因
    訴外人台中縣消防局業已向被告申請無償撥用系爭土地，致
    台中縣太平市公所就系爭土地無法出具「不開發證明」予原
    告，而系爭土地被告既委託原告經營，被告自有義務為原告
    取得建築執照，因之該「不開發證明」之交付為被告之附隨
    義務，被告既因可歸責於己之事由致其給付不完全，原告自
    得依給付不能或給付遲延之法律關係解除系爭契約，原告乃
    於93年5月19日發函予被告解除系爭委託經營契約，爰依解
    除契約後之法律關係請求被告回復原狀（返還原告給付之權
    利金、孳息、履約保證金等）、並賠償原告所受之損害
    3,863,700元與加倍返還訂金（押標金）；又縱原告解除契
    約不合法，然被告既明知台中縣消防局於91年8月27日即發
    函予被告請求撥用系爭土地，並於91年9月10日與被告就系
    爭撥用土地舉行協調會議，獲被告與會代表首肯同意撥用，
    足證被告就系爭土地於92年10月20日決標前已同意撥用，自
    係事前明知其他政府機關預定使用系爭土地，被告縱仍得將
    系爭土地公告招標委外經營，被告亦應於委託經營招標之公
    告及契約中，明白記載系爭土地已有其他政府機關預定使用
    之計劃，俾使投標人得以明白知悉系爭土地得否取得地方政
    府所出具之不開發證明進而請領建築執照，然被告竟猶隱匿
    在系爭委託經營契約中顯屬至關重要之事項，而仍與原告訂
    定系爭土地委託經營契約，顯係故意置原告權益於不顧，而
    有詐欺並違反誠信原則之情形，原告亦得撤銷訂約之意思表
    示，並請求因之所受損害等語，並聲明：（一）被告應給付
    原告6,507,772元，暨其中2,434,238元自93年1月31日起，
    4,073,534元自94年1月6日起，均至清償日止，按年息5%計
    算之利息。（二）願供擔保，請准宣告假執行。
三、被告則以：（一）原告並無解除契約之權利：系爭土地尚未
    完成撥用程序，仍屬公共設施保留地，原告自得依都市計畫
    公共設施保留地臨時建築使用辦法申請建築，因依都市計畫
    公共設施保留地臨時建築使用辦法第2條規定：「除中央、
    直轄市、縣（市）政府擬有開闢計畫及經費預算，並經核定
    發布實施者外，土地所有權人得依本辦法自行或提供他人申
    請臨時建築之使用。」即系爭土地需同時具有下列三項要件
    ，否則並無不得建築之限制：1.中央、直轄市、縣（市）政
    府擬有開闢計畫；2.有經費預算；3.開闢計畫經核定發布實
    施者。然系爭土地前固有台中縣消防局擬作興建辦公廳舍之
    用，惟並無經費預算，亦未經法定程序公佈實施，與限制建
    築之要件不符，自得申請臨時建築使用，原告主張被告明知
    系爭土地無法建築，顯與事實不符。且有無都市計畫公共設
    施保留地臨時建築使用辦法第2條規定之事實，係由地方政
    府依權責認定，則台中縣消防局欲利用系爭土地興建辦公廳
    舍之規劃，如已具備完整之開闢計畫及編列預算並發布實施
    ，自應由台中縣政府依權責認定，豈會再要求原告提出「無
    開發計畫證明」，足證系爭土地確無都市計畫公共設施保留
    地臨時建築使用辦法第2條禁止建築之情形。（二）系爭委
    託經營契約並未約定以興築建物為使用土地之唯一方式，縱
    系爭土地無法興建建物，被告仍得以其他土地利用方式從事
    經營（如作空地停車場、攤販市集招商等），系爭委託經營
    契約並非無法履行，原告無解除契約之權利。（三）被告並
    無詐欺行為：被告將系爭土地公開對外招標委託經營，均依
    相關行政法令為之，並無違法之處。而台中縣消防局申請撥
    用系爭土地之時間係在原告得標之後，被告於招標之時根本
    無此一事實，何從隱瞞，原告主張遭受被告詐欺，顯無可採
    。（四）縱認原告得解除契約，原告請求損害賠償之金額顯
    屬較高，且系爭委託經營契約並無定金之約定，押標金為每
    一位參與投標者均須繳納，係取得投標資格之要件，並非契
    約之一部分，被告曲解押標金之性質而主張為定金，並無可
    採等語資為抗辯。並聲明：（一）原告之訴及其假執行之聲
    請均駁回。（二）如受不利益判決，願供擔保免為假執行。
四、本件兩造依民事訴訟法第270條之1第1項第3款規定，整理並
    協議簡化爭點如下，本院並以不爭執之事實為本判決之基礎
    ：
（一）兩造不爭執之事實：
    1.坐落台中縣太平市○○路19之194地號土地係屬國有非公
      用財產，由被告負責管理。被告於92年9月20日公開招標
      委託經營，於92年10月20日開標時由原告得標，兩造遂於
      92年11月18日簽訂「國有非公用財產委託經營契約」。原
      告亦因之而繳交權利金2,122,678元、履約保證金222,000
      元及財產孳息（權利金）89,560元、押標金104,917元予
      被告。
    2.嗣原告委託設計建築築師向台中縣政府申請臨時建築執照
      時，台中縣政府認應提出「近期無開發計畫」證明而退回
      原告之申請。
    3.被告對卷附之台中縣消防局94年2月25日消行字第0940215
      4號函附資料之形式真正及內容均不爭執。
（二）本件爭點：
    1.系爭土地能否申請臨時建築執照？依都市計畫公共設施保
      留地臨時建築使用辦法第2條規定「都市計畫公共設施保
      留地（以下簡稱公共設施保留地）除中央、直轄市、縣（
      市）政府擬有開闢計畫及經費預算，並經核定發布實施者
      外，土地所有權人得依本辦法自行或提供他人申請作臨時
      建築之使用。」系爭土地雖因台中縣消防局申請撥用而有
      開發計畫，惟尚未經核定發布實施，是否能申請作臨時建
      築之使用？即原告向台中縣政府申請系爭土地之臨時建築
      執照時，是否需提出「土地不開發證明」始得請領？
    2.系爭土地申請臨時建築執照時，若需檢附系爭土地「不開
      發證明」，則該「不開發證明」是否為被告之附隨義務？
      即系爭土地由被告委託原告經營，被告是否有義務為原告
      取得建築執照？
    3.系爭土地申請臨時建築執照時，若需檢附系爭土地「不開
      發證明」，且該「不開發證明」係被告之附隨義務，被告
      是給付不完全？原告若得依給付不能或給付遲延之法律關
      係解除系爭契約，原告所受之損害為何？原告請求被告加
      倍返還訂金有無理由？
    4.原告簽訂系爭契約時，是否受被告詐欺？原告若得撤銷訂
      約之意思表示，其所受之損害數額為何？
五、以下就兩造協議簡化之前開各爭執點，分敘本院得心證之理
    由：
（一）按都市計畫公共設施保留地臨時建築使用辦法第2條係規
      定「都市計畫公共設施保留地（以下簡稱公共設施保留地
      ）除中央、直轄市、縣（市）政府擬有開闢計畫及經費預
      算，並經核定發布實施者外，土地所有權人得依本辦法自
      行或提供；他人申請作臨時建築之使用。」本件系爭土地
      係屬都市計畫公共設施保留地，而兩造簽訂系爭委託經營
      契約後，原告委託設計建築築師向台中縣政府申請臨時建
      築執照時，台中縣政府認原告應提出「近期無開發計畫」
      證明而退回原告之申請；且台中縣消防局於91年8月27 日
      即已發函予被告申請無償撥用系爭土地而有開發計畫，故
      台中縣太平市公所因之未能核發系爭土地「無開發計畫」
      之證明予原告，惟該開發計畫尚無經費預算，亦未經核定
      發布實施等情，為兩造所不爭，復有台中縣消防局於94
      年2月25日消行字第09402154號函附資料在卷可稽，堪信
      為真實。然原告向台中縣政府申請系爭土地之臨時建築執
      照時，是否需提出「土地不開發證明」始得請領？經查：
   1. 本院函詢台中縣太平市公所有關：「坐落台中縣太平市○
      ○路段19之194地號土地係屬機關用地，承租人（使用人
      ）欲申請建築執照是否得向貴公所申請『土地不開發證明
      』？或土地所有權人始得申請？又該土地之承租人（使用
      人）恆鉅開發股份有限公司或土地所有權人財政部國有財
      產局台灣中區辦事處是否曾向貴公所申請核發『土地不開
      發證明』而遭貴公所拒絕發給？」等事項，該公所於94年
      3月9日以太市工字第0940005718號函覆稱：「…『機關用
      地』承租人（使用人）欲申請建築執照，依『都市計畫公
      共設施保留地臨時建築使用辦法』並無規定需向本所申請
      『土地不開發證明』。本案經查財政部國有財產局台灣中
      區辦事處於93年1月14日以台財產中改字第0930000431號
      函申請核發本市○○路段19之194地號土地五年內有無開
      發使用計畫，經本所查核後，因有台中縣消防局正向財政
      部國有財產局申請撥用該地號土地使用，故本所答覆以『
      …該地號土地已有開發計畫』。」
    2.本院再函詢台中縣政府有關：「恆鉅開發股份有限公司因
      與財政部國有財產局台灣中區辦事處簽訂國有非公用財產
      委經營契約，是否曾就坐落台中縣太平市○○路段19之
      194地號土地之開發而向貴府申請核發建築執照？貴府是
      否核准？若未核准，理由為何？因該土地係屬機關用地，
      若申請人未能提『近期無開發計畫』之證明，貴府得否核
      發建築執照？依據為何？」該府於94年3月30日則以府工
      建字第0940064032號函覆稱：「…依都市計畫公共設施保
      留地臨時建築使用辦法第2條規定『都市計畫公共設施保
      留地（以下簡稱公共設施保留地）除中央、直轄市、縣（
      市）政府擬有開闢計畫及經費預算，並經核定發布實施者
      外，土地所有權人得依本辦法自行或提供他人申請作臨時
      建築之使用。』故申請人應依上開規定檢附『近期無開發
      計畫』證明始可核發建造執照。」
    3.然因台中縣政府、台中縣太平市公所就「機關用地承租人
      （使用人）欲申請建築執照，依都市計畫公共設施保留地
      臨時建築使用辦法是否需提出土地不開發證明？」乙節之
      認知相異，故本院再乃依原告之聲請再函詢主管機關即內
      政部有關「都市計畫公共設施保留地臨時建築使用辦法第
      2條」規定之適用疑義（坐落台中縣太平市○○路段19之
      194地號土地係屬機關用地【供社區性機關、郵政單位使
      用】，該土地雖已有開闢計畫，惟尚無經費預算，亦未經
      核定發布實施，該土地是否能申請作臨時建築之使用？該
      土地之承租人（使用人）欲向台中縣政府申請建築執照時
      ，是否需取得台中縣太平市公所核發之「土地不開發證明
      」？若承租人未能提出「近期無開發計畫」之證明，台中
      縣政府得否核發建築執照？）內政部於94年6月2日以內授
      營建管字第0940006120號函覆稱：「…按公有土地經都市
      計畫劃設為公共設施用地，在尚未依法撥用前，仍屬公共
      設施保留地，在尚未依法撥用前，仍屬公共設施保留地，
      …本案都市計畫公共設施用地若為尚未依法撥用之公共設
      施保留地，且非屬中央、直轄市、縣（市）政府擬有開闢
      計畫及經費預算，並經核定發布實施者，始得依上開規定
      ，申請作臨時建築之使用。至於是否屬中央、直轄市、縣
      （市）政府擬有開闢計畫及經費預算，並經核定發布實施
      者之認定，係屬地方政府權責，宜由地方政府就其事實認
      定之。」是內政部就本案適用都市計畫公共設施保留地臨
      時建築使用辦法第2條之疑義並未為明確之釋示。
    4.而行政機關依其職掌就有關法規所為釋示，法院於審判案
      件時，本不受其拘束，仍應依其獨立確信之判斷，認定事
      實，適用法律。是以，前開台中縣太平市公所、台中縣政
      府就都市計畫公共設施保留地臨時建築使用辦法第2條規
      定所為之解釋，自無拘束本院之效力。本院審究該條文之
      文義既已明定「都市計畫公共設施保留地（以下簡稱公共
      設施保留地）除中央、直轄市、縣（市）政府擬有開闢計
      畫【及】經費預算，【並】經核定發布實施者外，土地所
      有權人得依本辦法自行或提供他人申請作臨時建築之使用
      。」則訴外人台中縣消防局就系爭土地雖已向被告提出申
      請撥用手續，惟既尚未完成撥用手續，亦無經費預算，更
      尚未核定發布實施，被告自得依該辦法自行或提供他人申
      請作臨時建築之使用，是原告主張被告因有可歸責事由致
      給付不完全（準用給付不能或給付遲延規定），自難憑採
      。
     5.綜上，系爭土地申請臨時建築執照時，依前開法規文義
       ，尚無檢附系爭土地「不開發證明」之義務，則被告未
       能提供「不開發證明」予原告，自無附隨義務違反與否
       之問題，亦無可歸責與被告之解除契約事由發生，原告
       主張解除系爭契約，於法尚屬無據。從而，原告請求解
       除契約後之回復原狀及損害賠償，自無理由，應予駁回
       。
（二）又被詐欺而為意思表示者，依民法第九十二條第一項之規
      定，表意人固得撤銷其意思表示，惟主張被詐欺而為表示
      之當事人，應就此項事實負舉證之責任（最高法院44年台
      上字第75號判例參照）。且民法上之詐欺，必詐欺行為人
      有使他人陷於錯誤之故意，致該他人基於錯誤，而為不利
      於己之意思表示者，始足當之。倘詐欺行為人欠缺主觀之
      詐欺故意，縱該他人或不免為錯誤之意思表示，仍與詐欺
      之法定要件不合，無容其依民法第九十二條第一項規定撤
      銷意思表示之餘地（最高法院87年度台上字第1195號判決
      參照）。本件原告主張被告有詐欺之故意，無非以訴外人
      台中縣消防局已於系爭契約訂立前向被告申請撥用系爭土
      地為其論據，惟依台中縣消防局94年2月25日消行字第094
      02154號函附資料顯示，系爭土地於兩造簽訂系爭契約前
      ，既尚未完成撥用手續，則自難僅憑台中縣消防局已申請
      撥用遽論被告有詐欺之故意，且被告事後亦拒絕台中縣消
      防局之申請撥用，而原告復未提出其他證據以證明被告確
      有詐欺故意，是原告主張因受詐欺而撤銷訂立系爭契約之
      意思表示，並請求因之所受之損害，亦屬無據，應予駁回
      。
六、綜上所述，被告既尚未同意撥用系爭土地予訴外人台中縣消
    防局無償使用，系爭契約自無給付不完全之情事水發生，原
    告又未能舉證證明被告有詐欺之故意，則原告主張依解除契
    約或撤銷訂約意思表示後之法律關係，請求被告回復原狀及
    損害賠償等，於法均有未合，應予駁回。而原告既受敗訴判
    決，其假執行之聲請即失所依附，應併予駁回。
七、結論：原告之訴為無理由，依民事訴訟法第78條，判決如主
    文。
中　　華　　民　　國　　94　　年　　8 　　月　　3 　　日
                  民事第四庭    法　官　洪碧雀
以上正本係照原本作成
如對本判決上訴，須於判決送達後20日內向本院提出上訴狀
中　　華　　民　　國　　94　　年　　8 　　月　　3 　　日
                                書記官　王惟
